臺北高等行政法院判決　　　　　　　　　　　　　　　九十年度訴字第六○五五號
　　　　　　　　　　　　　　　.
　　原　　　告　脫普聚益股份有限公司
　　代　表　人　甲○○董事長.
　　訴訟代理人　戊○○
　　　　　　　　劉秋絹律師（兼送達代收人）
　　被　　　告　經濟部智慧財產局
　　代　表　人　蔡練生（局長）
　　訴訟代理人　丁○○
　　參　加　人　貴霖藥品股份有限公司
　　代　表　人　乙○○
　　送達代收人　丙○○
右當事人間因商標異議事件，原告不服經濟部中華民國九十年八月三十日經（九○）
訴字第○九○○六三一九八二○號訴願決定，提起行政訴訟，經本院裁定命參加人參
加訴訟，本院判決如左：
　　主  文
原告之訴駁回。
訴訟費用由原告負擔。
　　事  實
一、事實概要：
    參加人於民國八十八年十二月十八日以「TOP BABY」商標，指定使用於當時商標
    法施行細則第四十九條所定商品及服務分類表第三類之化粧品、化粧水、潤膚油
    、潤膚膏、香水、乳液、口紅、按摩霜、清潔霜、防晒油、防晒膏、防皺霜、美
    白霜、磨砂膏、嬰兒撲粉、燙髮液、染髮劑、人體用清潔劑、香皂、肥皂、洗面
    皂、洗面霜、洗面乳、浴鹽、沐浴乳、沐浴精、洗髮精、洗髮乳、洗髮粉、髮乳
    、潤髮精商品，向被告申請註冊，經審查准列為註冊第九一八六二五號商標（下
    稱系爭商標），嗣原告以該商標有違註冊時商標法第三十七條第七及十二款之規
    定，對之提起異議，經被告審查為異議不成立，原告不服，提起訴願，經遭決定
    駁回，遂向本院提起行政訴訟。
二、兩造聲明：
　(一)原告聲明：
    1.訴願決定及原處分均撤銷。
    2.被告對系爭「TOP BABY」商標應為異議成立之處分。
    3.訴訟費用由被告負擔。
　(二)被告聲明：
    1.駁回原告之訴。
    2.訴訟費用由原告負擔。
　(三)參加人未於言詞辯論及準備程序期日到場，亦未提書狀為何聲明或陳述。
三、兩造之爭點：參加人之審定第九一八六二五號「TOP BABY」商標，是否有致公眾
    混淆誤認之虞或相同或近似於他人同一商品或類似商品之註冊商標，而構成商標
    法第三十七條第七、十二款規定之違反？
　(一)原告主張之理由：
    1.商標圖樣相同或近似於他人同一商品或類似商品之註冊商標者，不得申請註冊
      ，乃為現行商標法第三十七條第十二款所明定。本款之適用以兩造商標圖樣構
      成相同或近似，且指定使用於同一或類似商品為前提，而衡酌商標圖樣是否近
      似，應以具有普通知識經驗之商品購買人，於購買時施以普通所用之注意，有
      無混同誤認之虞判斷之。
    2.系爭商標之圖樣為單純之外文「TOP BABY」 所構成，與「脫普TOP」商標（下
      稱據爭商標）相較，均有相同之外文 「TOP」，依一般商標近似之判斷基準及
      「外文文字首重字首，且字首予人寓目印象較為深刻」之原則，兩造商標既有
      完全相同之字首 「TOP」，則兩造商標無疑應為近似之商標。何況被告所編印
      之商標手冊中，商標近似之判斷方法八（二）明定：「分離排列之字詞所組成
      之商標，其各分離部分，有與他商標相同者，原則上為近似」。依此原則，系
      爭商標「TOP BABY」不論與「TOP」或「BABY」均應構成近似。
    3.復查參加人每申請一「TOP BABY」商標，必再申請一「特哺」指定使用於完全
      相同之商品，本案即是如此。原告之中文「脫普」乃是 「TOP」之音譯，而參
      加人之中文「特哺」顯亦為「TOP」之音譯，意即指向「TOP BABY」中之「TOP
      」；因此其「特哺」、「TOP BABY」顯有模仿原告「脫普」、 「TOP」之意圖
      ，依商標手冊中商標近似之判斷方法五：「凡商標在外觀、讀音或觀念上，有
      一足以產生混同誤認之虞者，即屬近似商標」，又所謂讀音近似，乃指「交易
      時連貫唱呼間，有產生混同誤認之虞者」，準此，試將「脫普」與「特哺」連
      貫唱呼，「脫普、特哺、脫普、特哺、脫普脫普、特哺特哺、脫普脫普脫普、
      特哺特哺特哺」，到底是否有混淆之虞，一唸便知。加以原告於化妝品、清潔
      用品中業已經營四十餘年且被認定為著名商標，參加人既屬同行，自無不知之
      理，是其欲攀附據爭商標知名度之心，昭然若揭，參加人申請「TOP BABY」、
      「特哺」系列之主觀不法意圖，亦應一併審酌。
    4.次查，被告認外文 『TOP』係『頂點、首席、上層』等之意，尚屬普通習知習
      見之文字，國內外廠商以之作為商標或服務標章圖樣主要部分之一，申准註冊
      使用於各類商品或服務者所在多有，此有被告商標圖樣名稱資料電腦報表附卷
      可稽。惟據原告檢索商標圖樣名稱資料，卻發現以「BABY」作為商標或服務標
      章圖樣主要部分之一者遠勝於 「TOP」，共計有二千餘件之多，此有查詢資料
      可稽，因此，若依被告之理論判斷，則顯然「BABY」比 「TOP」更不具顯著性
      、識別性，亦突顯 「TOP」始為系爭商標圖樣之重點；況由參加人所指定之商
      品觀之，其主要者為嬰兒用品，因此系爭商標圖樣中之「BABY」為商品本身品
      質、用途之說明，不足以作為辨識商品主體之主要依據；渠等上情在在指明系
      爭商標所標榜、強調的重點是在 「TOP」，故兩造為近似之商標。
    5.兩造商標既為近似之商標，系爭商標所指定使用之化妝品、化妝水、潤膚油、
      潤膚膏、香水、乳液、口紅、肥皂、沐浴乳、洗髮精、洗髮乳、洗髮粉等商品
      ，又與據爭商標所指定使用之商品相同，則系爭商標自有違反商標法第三十七
      條第十二款規定之情形而應不准註冊。
    6.復按商標圖樣相同或近似於他人著名之商標或標章，有致公眾混淆誤認之虞者
      不得申請註冊，亦為同法第三十七條第七款所明定。據爭商標係洗髮精、洗髮
      乳等商品類別之著名商標，此不但有被告中台異字第八八○○九一號異議審定
      書可證，本院於八十九年訴字第一三四五號判決書中亦曾明白指出。是據爭商
      標著名於第三類，應已為一不爭之事實，而依商標手冊中，商標近似之判斷方
      法九：「以著名商標與其他文字或圖形結合而成之商標，原則上與該著名商標
      構成近似」，系爭商標乃是以據爭商標之 「TOP」加上「BABY」結合而成，依
      此原則，系爭商標自屬與據爭商標構成近似，而違反商標法第三十七條第七款
      之規定。
　(二)被告主張之理由：
    1.商標圖樣相同或近似於他人著名之商標或標章，有致公眾混淆誤認之虞者、相
      同或近似於他人同一商品或類似商品之註冊商標者，不得申請註冊，固為本件
      商標異議審定時商標法第三十七條第七、十二款所明定。惟其適用應以兩造商
      標圖樣構成相同或近似為前提要件。商標圖樣之近似，以具有普通知識經驗之
      購買人，於購買時施以普通所用之注意，有無混同誤認之虞判斷之，復為商標
　　　法施行細則第十五條第一項所明定。商標在外觀、觀念或讀音方面有一構成近
      似者，始為近似之商標。惟查系爭商標，與原告據爭之註冊第三八八七五五、
      三八八七五六、三八八七五七、三三九九八八號等商標相較，二者圖樣上固或
      均有相同之外文「TOP」，然外文「TOP」係「頂點、首席、上層」等之意，尚
      屬普通習知習見之文字，國內外廠商以之作為商標或服務標章圖樣主要部分之
      一，申准註冊使用於各類商品或服務者所在多有，此有被告商標圖樣名稱資料
      電腦報表附卷可稽。況前者圖樣係由外文「TOP」 與「BABY」組成複合字，予
      消費者之觀念印象已與單純之外文「TOP」 有所不同，而後者圖樣則或為單純
      外文「TOP」 、或為單純中文「脫普」、或為中文「脫普」與外文「TOP」 或
      其他文字或圖形組成聯合式，核其圖樣之設計構成及予人之寓目印象均有差異
      ，於異時異地隔離觀察，一般消費者應足資區辨而不致產生混淆誤認之虞，非
      屬構成近似之商標，揆諸前揭說明，自無首揭法條規定之適用。
　　2.至原告所舉被告中台異字第八八○○九一號商標異議審定書所為之認定，核其
      商標圖樣有別，尚難比附援引執為本案應為相同認定之論據。另所指參加人每
      申請一「TOP BABY」商標，必再申請一「特哺」指定使用於完全相同之商品，
      而中文「特哺」為 「TOP」之音譯，參加人顯有以「特哺」、「TOP BABY」模
      仿據以異議之「脫普」、「TOP」商標之意圖云云，經查中文「特哺」讀為「
      ㄊㄜˋㄅㄨˇ」，而外文「TOP」則讀為「tap」，尚難謂「特哺」即為「TOP
      」之音譯，又「TOP BABY」商標與據爭商標亦非屬構成近似，已如前述，原告
      之主張純屬其個人主觀之推論，尚不足採，併予指明。
　　理  由
甲、程序方面：
    原告起訴時，被告代表人為陳明邦，嗣於九十一年九月九日變更為蔡練生，茲據
    被告新任代表人具狀聲明承受訴訟，核無不合，應予准許，合先明。
乙、實體方面：
一、參加人於八十八年十二月十八日以「TOP BABY」商標，指定使用於當時商標法施
    行細則第四十九條所定商品及服務分類表第三類之化粧品、化粧水、潤膚油、潤
    膚膏、香水、乳液、口紅、按摩霜、清潔霜、防晒油、防晒膏、防皺霜、美白霜
    、磨砂膏、嬰兒撲粉、燙髮液、染髮劑、人體用清潔劑、香皂、肥皂、洗面皂、
    洗面霜、洗面乳、浴鹽、沐浴乳、沐浴精、洗髮精、洗髮乳、洗髮粉、髮乳、潤
    髮精商品，向被告申請註冊，經審查准列為註冊第九一八六二五號商標，嗣原告
    以該商標有違註冊時商標法第三十七條第七及十二款之規定，對之提起異議，經
    被告審查為異議不成立，原告不服，提起訴願，經遭決定駁回之事實，有異議申
    請書、被告九十年五月十七日（九○）智商○三五○字第九○○○四一六二六號
    發文之中台異字第八九一七五四號審定書及經濟部九十年八月三十日經（九○）
    訴字第○九○○六三一九八二○號訴願決定書在卷可憑，堪信為真實。本件爭點
    應為系爭商標，是否有致公眾混淆誤認之虞者或相同或近似於他人同一商品或類
    似商品之註冊商標，而構成商標法第三十七條第七、十二款規定之違反？
二、按商標異議案件，依商標法施行細則第四十條第一款規定，應適用異議審定時之
    規定。次按商標圖樣「相同或近似於他人著名之商標或標章，有致公眾混淆誤認
    之虞者」、或「相同或近似於他人同一商品或類似商品之註冊商標者」，不得申
    請註冊，為本件商標異議審定時商標法第三十七條第七款、第十二款所明定。上
    述二條款之適用均以兩造商標圖樣構成相同或近似外為前提要件。而判斷兩商標
    近似與否，應本客觀事實，依具有普通知識經驗之購買人，於購買時施以普通所
    用之注意，有無引致混同誤認之虞以為斷。又商標在外觀、觀念或讀音方面有一
    近似者，始為近似之商標。查原告據爭之商標圖樣雖提出十餘件（詳如附圖），
    但其均主張上述商標圖樣中之「TOP」 或「脫普」與系爭商標構成近似，故系爭
    商標自應與「脫普」或「TOP」 之商標圖樣作為比較，以判斷彼此是否近似。按
    系爭商標係由外文「TOP」與「BABY」 組成複合字，予消費者之觀念印象已與單
    純之外文「TOP」有所不同，而據爭商標圖樣之外文「TOP」係「頂點、首席、上
    層」等之意，尚屬外文普通習知習見之文字，依卷附被告商標圖樣名稱資料電腦
    報表所示國內外廠商以之作為商標或服務標章圖樣主要部分之一，申准註冊使用
    於各類商品或服務者所在多有，因此外文「TOP」 一字其識別性簿弱，尚不能單
    以系爭商標與據爭商標均有「TOP」 外文，即認兩者係屬近似商標。雖原告主張
    其檢索商標圖樣名稱資料，發現以「BABY」作為商標或服務標章圖樣主要部分之
    一者遠勝於「TOP」，共計有二千餘件之多，顯然「BABY」比「TOP」更不具顯著
    性、識別性，亦突顯「TOP」 始為系爭商標圖樣之重點云云。但查，商標圖樣中
    之各個部分雖無識別性或識別性薄弱，但如各部分結合整體觀察具有足以使一般
    商品購買人認識其為表彰商品之標識，並得藉以與他人之商品相區別，即具有商
    標構成要素之特別顯著性，而得作為商標申請註冊。商標圖樣中之一部分雖無識
    別性或識別性薄弱，未必即可推論商標圖樣中之其餘部分必具有識別性。因此系
    爭商標中「BABY」一字雖亦因同屬甚多其他商標或服務標章圖樣中之一部分，其
    識別性不高，但並不能據此推論「TOP」 始為系爭商標圖樣之重點，原告此部分
    主張亦非可採。又系爭商標與據爭商標中之「脫普」圖樣相較，一為外文，一為
    中文之文字所組成，外觀不同，亦無觀念近似之處，於異時異地隔離觀察，要難
    謂有引致混同誤認之虞。原告雖主張以「脫普特哺、脫普特哺、脫普特哺」連貫
    唱呼之方法為之，是以該商標之讀音，雖非完全相同，然則其甚易混淆，實有使
    消費者發生混淆誤認之虞。但查系爭商標外文「TOP」 外文讀音近似於「ㄊㄚㄆ
    」，與據以異議商標「脫普」商標讀音「ㄊㄨㄛ」「ㄆㄨˇ」，於各該二字連貫
    唱呼，並非不可區辨，難謂有使商品購買人產生混同誤認之虞，因此系爭商標與
    「脫普」商標相較，於外觀、觀念、讀音均有不同，亦應非屬近似之商標。從而
    被告綜合系爭商標圖樣整體，與據爭商標異時異地隔離觀察，認一般消費者應足
    資區辨而不致產生混淆誤認之虞，二者應非近似商標，經核尚無不合。系爭商標
    既與據爭商標既均不近似，自無商標法第三十七條第七款或第十二款之適用。被
    告所為「異議不成立」之處分，於法尚無不合，訴願決定予以維持，亦屬妥適，
    原告主張前詞，訴請撤銷訴願決定及原處分，並命被告應為系爭商標異議成立之
    處分，為無理由，應予駁回。
三、至原告所舉被告中台異字第八八○○九一號商標異議審定書所為之認定，查該件
    被異議商標與本件不同，尚難比附援引執為本案應為相同認定之論據。另所指參
    加人每申請一「TOP BABY」商標，必再申請一「特哺」指定使用於完全相同之商
    品，而中文「特哺」為「TOP」 之音譯，參加人顯有以「特哺」、「TOP BABY」
    模仿據以異議之「脫普」、「TOP」 商標之意圖一節。經查中文「特哺」讀為「
    ㄊㄜˋ ㄅㄨˇ」，而外文「TOP」則讀為「tap」，讀音近似於「ㄊㄚ ㄆ」，尚
    難謂「特哺」即為「TOP」 之音譯，又「TOP BABY」商標與據爭商標亦非屬構成
    近似，已如前述，原告之此部分主張，仍非可採，併予敘明。
據上論結，本件原告之訴為無理由，爰依行政訴訟法第九十八條第三項前段，判決如
主文。
中　　　華　　　民　　　國　　九十一　　年　　　十　　　月　　二十五　　日
                        臺 北 高 等 行 政 法 院   第 三 庭
                                           審 判 長 法  官　姜素娥
                                                    法  官　林文舟
                                                    法  官　陳國成
右為正本係照原本作成。
如不服本判決，應於送達後二十日內，向本院提出上訴狀並表明上訴理由，如於本判
決宣示後送達前提起上訴者，應於判決送達後二十日內補提上訴理由書（須按他造人
數附繕本）。
中　　　華　　　民　　　國　　九十一　　年　　　十　　　月　　二十五　　日
  　　　　　　　　　　　　　　　　　　　　          書記官　王英傑
